---
title: "AFDMD-111 Estadística"
subtitle: "Lectura de archivos en R"
author: "edward roberto cauich soberanis"
date: "20/09/2023"
output:
  rmdformats::material:
    highlight: kate
    cards: false
---


```{r knitr_init, echo=FALSE, message=TRUE, cache=FALSE, warnings=F}
library(knitr)
library(rmdformats)
library(tabulizer)
library(magrittr)
library(highcharter)
## Global options
options(max.print="75")
opts_chunk$set(echo=TRUE,
	             cache=TRUE,
               prompt=FALSE,
               tidy=TRUE,
               comment=NA,
               message=FALSE,
               warning=FALSE)
opts_knit$set(width=75)
```

# Lectura de archivos en R

`R` puede leer una gran cantidad de archivos incluyendo archivos `.txt`, `.csv`, `.xls`, `.pdf`, etc. Mediante el uso del paquete `tabulizer` se pueden leer tablas que se encuentran en documentos `PDF`. En la siguiente actividad se instalará y cargará el paquete `tabulizer` mediante los comandos:

```{r eval=FALSE}
install.packages("tabulizer", dependencies = TRUE)   # Instala tabulizer
library(tabulizer)                                   # Carga tabulizer

```

Posteriormente se leerá la tabla localizada en el archivo `seccion_calificacionesmsosa247.pdf` que se encuentra en la sección de **archivos** del *Teams* (lo anterior se puede hacer mediante el comando `extract_tables` del tabulizer). Una vez cargada la tabla que se llamará `tablaAlumnos` se realizarán las siguientes actividades:

1.- Graficar `No` contra `Parcial 1`.

2.- Graficar `No` contra `Parcial 2`.

3.- Renombrar `Ev.` a `Parcial 3` (mostrar el `data.frame` resultante).

4.- Graficar `No` contra `Parcial 1`, `Parcial 2`.

5.- ¿Cuál es la media de las calificaciones finales? ¿Quién obtuvo la calificación más baja? ¿Quién obtuvo el mejor promedio? (anexar el código que lo calcula).

6.- Cree una nueva columna llamada `promedio` (esto lo puede hacer con `mutate` del paquete `dplyr`) y compárela con la columna `Calif.` (¿Qué se puede observar?).


Posteriormente lea el archivo `it0103_2016_01.csv` (lo puede hacer mediante el comando `read.csv()`) el cual es una versión `sucia` del archivo anterior y replique cada uno de los puntos de arriba (sí es necesario modifique el data.frame resultante).

```{r sd}
library(tabulizer)
tab <-  extract_tables("seccion_calificacionesmsosa247.pdf",output = "data.frame")

tab[[1]]


str(tab)
```
##**1.- Graficar `No` contra `Parcial 1`.**

```{r s}
library(knitr)
library(rmdformats)
library(tabulizer)
library(magrittr)
library(highcharter)
tab <-  extract_tables("seccion_calificacionesmsosa247.pdf",output = "data.frame")
tab <- tab[[1]]

highchart() %>%
  hc_chart(type = "column") %>%  
  hc_add_series(cbind(tab$NO, tab$Parcial), name = "Calificaciones 'No' contra 'Parcial 1'") %>%
  hc_add_theme(hc_theme_darkunica())

```
##**2.- Graficar `No` contra `Parcial 2`.**

```{r d}
library(knitr)
library(rmdformats)
library(tabulizer)
library(magrittr)
library(highcharter)
tab <-  extract_tables("seccion_calificacionesmsosa247.pdf",output = "data.frame")
tab <- tab[[1]]

highchart() %>%
  hc_chart(type = "column") %>%  
  hc_add_series(cbind(tab$NO, tab$Parcial.1), name = "Calificaciones 'No' contra 'Parcial 2'") %>%
  hc_add_theme(hc_theme_darkunica())

```
##**3.- Renombrar `Ev.` a `Parcial 3` (mostrar el `data.frame` resultante).**

```{r cambio}
library(knitr)
library(rmdformats)
library(tabulizer)
library(magrittr)
library(highcharter)
tab <-  extract_tables("seccion_calificacionesmsosa247.pdf",output = "data.frame")
tab <- tab[[1]]
print(tab)
colnames(tab)[colnames(tab) == "Ev."] <- "Parcial.3"

print(tab)
```


##**4.- Graficar `No` contra `Parcial 1`, `Parcial 2`.**
```{r compa}
library(knitr)
library(rmdformats)
library(tabulizer)
library(magrittr)
library(highcharter)
tab <-  extract_tables("seccion_calificacionesmsosa247.pdf",output = "data.frame")
tab <- tab[[1]]

highchart() %>%
  hc_chart(type = "column") %>%  
  hc_add_series(cbind(tab$NO, tab$Parcial), name = "Calificaciones 'No' contra 'Parcial 1'") %>% hc_add_series(cbind(tab$NO, tab$Parcial.1), name = "Calificaciones 'No' contra 'Parcial 2'") %>%hc_add_theme(hc_theme_darkunica())
```


##**5.- ¿Cuál es la media de las calificaciones finales? ¿Quién obtuvo la calificación más baja? ¿Quién obtuvo el mejor promedio? (anexar el código que lo calcula).**

```{r media}
library(knitr)
library(rmdformats)
library(tabulizer)
library(magrittr)
library(highcharter)
tab <-  extract_tables("seccion_calificacionesmsosa247.pdf",output = "data.frame")
tab <- tab[[1]]

#la media de las calificaciones 
print(tab$Calif.)
```
```{r minima}
library(knitr)
library(rmdformats)
library(tabulizer)
library(magrittr)
library(highcharter)
tab <-  extract_tables("seccion_calificacionesmsosa247.pdf",output = "data.frame")
tab <- tab[[1]]
calificacion_minima <- min(tab$Calif.)
mini_promedio <- tab[tab$Calif. == calificacion_minima, ]

mini_promedio
```

```{r maxima}
library(knitr)
library(rmdformats)
library(tabulizer)
library(magrittr)
library(highcharter)
tab <-  extract_tables("seccion_calificacionesmsosa247.pdf",output = "data.frame")
tab <- tab[[1]]

maxima <- max(tab$Calif.)

max_promedio <- tab[tab$Calif. == maxima, ]

max_promedio
```

##**6.- Cree una nueva columna llamada `promedio` (esto lo puede hacer con `mutate` del paquete `dplyr`) y compárela con la columna `Calif.` (¿Qué se puede observar?).**


```{r nuevo}
library(knitr)
library(rmdformats)
library(tabulizer)
library(magrittr)
library(highcharter)
tab <-  extract_tables("seccion_calificacionesmsosa247.pdf",output = "data.frame")
tab <- tab[[1]]
tab$Promedio <- (tab$Parcial + tab$Parcial.1 + tab$Ev. )/3
tab$Promedio <- as.integer(tab$Promedio)

print(tab)
```

##**Posteriormente lea el archivo `it0103_2016_01.csv` (lo puede hacer mediante el comando `read.csv()`) el cual es una versión `sucia` del archivo anterior y replique cada uno de los puntos de arriba (sí es necesario modifique el data.frame resultante).**


```{r ml}
library(tabulizer)
tab <- read.csv("it0103_2016_01.csv")


tab[[1]]


str(tab)
```
```{r modd}
library(tabulizer)
tab <- read.csv("it0103_2016_01.csv")
tab <- tab[[1]]
print(tab)
```




```{r mod1}
library(tabulizer)
tab <- datos <- read.csv("it0103_2016_01.csv")
tab$Parcial1 <- tab$Calificacion[1:24]
tab$Parcial2 <- tab$Calificacion[25:48]
tab$Parcial3 <- tab$Calificacion[49:72]

tab <- subset(tab, select = -c(Examen, Calificacion))

tab$No[25:72] <- NA
tab$Matricula[25:72] <- NA
tab$Nombre[25:72] <- NA
tab$Parcial1[25:72] <- NA
tab$Parcial2[25:72] <- NA
tab$Parcial3[25:72] <- NA
tab$Calif.[25:72] <- NA

tab <- tab[complete.cases(tab), ]

tab <- tab[, c("No","Matricula","Nombre",  "Parcial1", "Parcial2", "Parcial3","Calif.")]

print(tab)
```






##**1.- Graficar `No` contra `Parcial 1`.**

```{r ml1}
library(knitr)
library(rmdformats)
library(tabulizer)
library(magrittr)
library(highcharter)
tab <- datos <- read.csv("it0103_2016_01.csv")

tab$Parcial1 <- tab$Calificacion[1:24]
tab$Parcial2 <- tab$Calificacion[25:48]
tab$Parcial3 <- tab$Calificacion[49:72]

tab <- subset(tab, select = -c(Examen, Calificacion))

tab$No[25:72] <- NA
tab$Matricula[25:72] <- NA
tab$Nombre[25:72] <- NA
tab$Parcial1[25:72] <- NA
tab$Parcial2[25:72] <- NA
tab$Parcial3[25:72] <- NA
tab$Calif.[25:72] <- NA

tab <- tab[complete.cases(tab), ]

#------------------------ grafica
highchart() %>%
  hc_chart(type = "column") %>%  
  hc_add_series(cbind(tab$No, tab$Parcial1), name = "Calificaciones 'No' contra 'Parcial 1'") %>%
  hc_add_theme(hc_theme_darkunica())

```

##**2.- Graficar `No` contra `Parcial 2`.**

```{r ml2}
library(knitr)
library(rmdformats)
library(tabulizer)
library(magrittr)
library(highcharter)
tab <- datos <- read.csv("it0103_2016_01.csv")

tab$Parcial1 <- tab$Calificacion[1:24]
tab$Parcial2 <- tab$Calificacion[25:48]
tab$Parcial3 <- tab$Calificacion[49:72]

tab <- subset(tab, select = -c(Examen, Calificacion))

tab$No[25:72] <- NA
tab$Matricula[25:72] <- NA
tab$Nombre[25:72] <- NA
tab$Parcial1[25:72] <- NA
tab$Parcial2[25:72] <- NA
tab$Parcial3[25:72] <- NA
tab$Calif.[25:72] <- NA

tab <- tab[complete.cases(tab), ]

#------------------------ grafica
highchart() %>%
  hc_chart(type = "column") %>%  
  hc_add_series(cbind(tab$No, tab$Parcial2), name = "Calificaciones 'No' contra 'Parcial 1'") %>%
  hc_add_theme(hc_theme_darkunica())
```

##**4.- Graficar `No` contra `Parcial 1`, `Parcial 2`.**
```{r ml3}
library(knitr)
library(rmdformats)
library(tabulizer)
library(magrittr)
library(highcharter)
tab <- datos <- read.csv("it0103_2016_01.csv")

tab$Parcial1 <- tab$Calificacion[1:24]
tab$Parcial2 <- tab$Calificacion[25:48]
tab$Parcial3 <- tab$Calificacion[49:72]

tab <- subset(tab, select = -c(Examen, Calificacion))

tab$No[25:72] <- NA
tab$Matricula[25:72] <- NA
tab$Nombre[25:72] <- NA
tab$Parcial1[25:72] <- NA
tab$Parcial2[25:72] <- NA
tab$Parcial3[25:72] <- NA
tab$Calif.[25:72] <- NA

tab <- tab[complete.cases(tab), ]

#----grafica
highchart() %>%
  hc_chart(type = "column") %>%  
  hc_add_series(cbind(tab$No, tab$Parcial1), name = "Calificaciones 'No' contra 'Parcial 1'") %>% hc_add_series(cbind(tab$NO, tab$Parcial2), name = "Calificaciones 'No' contra 'Parcial 2'") %>%hc_add_theme(hc_theme_darkunica())
```

##**5.- ¿Cuál es la media de las calificaciones finales? ¿Quién obtuvo la calificación más baja? ¿Quién obtuvo el mejor promedio? (anexar el código que lo calcula).**

```{r ml4}
library(knitr)
library(rmdformats)
library(tabulizer)
library(magrittr)
library(highcharter)
tab <- datos <- read.csv("it0103_2016_01.csv")

tab$Parcial1 <- tab$Calificacion[1:24]
tab$Parcial2 <- tab$Calificacion[25:48]
tab$Parcial3 <- tab$Calificacion[49:72]

tab <- subset(tab, select = -c(Examen, Calificacion))

tab$No[25:72] <- NA
tab$Matricula[25:72] <- NA
tab$Nombre[25:72] <- NA
tab$Parcial1[25:72] <- NA
tab$Parcial2[25:72] <- NA
tab$Parcial3[25:72] <- NA
tab$Calif.[25:72] <- NA

tab <- tab[complete.cases(tab), ]

#la media de las calificaciones 
media2 <- tab$Calif.
media2
```

```{r minima2}
library(knitr)
library(rmdformats)
library(tabulizer)
library(magrittr)
library(highcharter)
tab <- datos <- read.csv("it0103_2016_01.csv")

tab$Parcial1 <- tab$Calificacion[1:24]
tab$Parcial2 <- tab$Calificacion[25:48]
tab$Parcial3 <- tab$Calificacion[49:72]

tab <- subset(tab, select = -c(Examen, Calificacion))

tab$No[25:72] <- NA
tab$Matricula[25:72] <- NA
tab$Nombre[25:72] <- NA
tab$Parcial1[25:72] <- NA
tab$Parcial2[25:72] <- NA
tab$Parcial3[25:72] <- NA
tab$Calif.[25:72] <- NA

tab <- tab[complete.cases(tab), ]
calificacion_minima <- min(tab$Calif.)
mini_promedio <- tab[tab$Calif. == calificacion_minima, ]

mini_promedio
```

```{r maxima2}
library(knitr)
library(rmdformats)
library(tabulizer)
library(magrittr)
library(highcharter)
tab <- datos <- read.csv("it0103_2016_01.csv")

tab$Parcial1 <- tab$Calificacion[1:24]
tab$Parcial2 <- tab$Calificacion[25:48]
tab$Parcial3 <- tab$Calificacion[49:72]

tab <- subset(tab, select = -c(Examen, Calificacion))

tab$No[25:72] <- NA
tab$Matricula[25:72] <- NA
tab$Nombre[25:72] <- NA
tab$Parcial1[25:72] <- NA
tab$Parcial2[25:72] <- NA
tab$Parcial3[25:72] <- NA
tab$Calif.[25:72] <- NA

tab <- tab[complete.cases(tab), ]

maxima <- max(tab$Calif.)

max_promedio <- tab[tab$Calif. == maxima, ]

max_promedio
```

##**6.- Cree una nueva columna llamada `promedio` (esto lo puede hacer con `mutate` del paquete `dplyr`) y compárela con la columna `Calif.` (¿Qué se puede observar?).**


```{r ml5}
library(knitr)
library(rmdformats)
library(tabulizer)
library(magrittr)
library(highcharter)
tab <- datos <- read.csv("it0103_2016_01.csv")

tab$Parcial1 <- tab$Calificacion[1:24]
tab$Parcial2 <- tab$Calificacion[25:48]
tab$Parcial3 <- tab$Calificacion[49:72]

tab <- subset(tab, select = -c(Examen, Calificacion))

tab$No[25:72] <- NA
tab$Matricula[25:72] <- NA
tab$Nombre[25:72] <- NA
tab$Parcial1[25:72] <- NA
tab$Parcial2[25:72] <- NA
tab$Parcial3[25:72] <- NA
tab$Calif.[25:72] <- NA

tab <- tab[complete.cases(tab), ]


tab$Promedio <- (tab$Parcial1 + tab$Parcial2 + tab$Parcial3 )/3
tab$Promedio <- as.integer(tab$Promedio)

tab <- tab[, c("No","Matricula","Nombre","Parcial1","Parcial2", "Parcial3","Calif.","Promedio")]

print(tab)
```

